臺灣高等法院高雄分院刑事判決　　　　　　　　　　九十一年度上易字第三九一號
　　上　訴　人　台灣高雄地方法院檢察署檢察官
　　被　　　告　甲○○
　　被　　　告　乙○○
　　共　　　同
　　選任辯護人　紀錦隆　律師
　　　　　　　　施介元
右上訴人因被告誹謗等案件，不服台灣高雄地方法院九十年度易字第三二三一號中華
民國九十年十二月二十日第一審判決（起訴案號：台灣高雄地方法院檢察署九十年度
偵字第七三三三號），提起上訴，本院判決如左：
    主  文
上訴駁回。
     理  由
一、公訴意旨略以：被告甲○○為中華民國藥劑生公會全國聯合會（下稱全聯會）第
    五屆理事長，被告乙○○為第七屆常務理事，告訴人丙○為第七屆常務監事召集
    人，亦為桃園縣藥劑生公會理事長，被告甲○○、乙○○竟分別基於散布於眾之
    意圖，被告甲○○於民國八十九年十月間，以其所撰寫之「丙○浪費公款憑空毀
    謗特予聲討並澄清」一文投稿於藥劑生月刊，並經登載於八十九年十月份第二四
    四期月刊，文中指摘告訴人丙○「滋事生非」、「破壞團結」、「專搞小圈圈」
    、「策劃監事鬥爭會議」、「越權滋事」、「倒行逆施」等語，致有損告訴人丙
    ○之名譽，被告乙○○亦以「乙○○斥丙○意圖搞跨全聯會」一文投稿，經登載
    於第二四四期月刊，文中指摘「藥劑生家門不幸，出現一個好勇鬥狠、製造仇恨
    、破壞團結、置藥劑生權益於不顧之公敵—丙○」，並列舉「十大罪狀」，於「
    抗繳會費、最壞示範」部分，指摘告訴人丙○乃「『歹鬼帶頭』該當何罪！」等
    語，致損害告訴人丙○之名譽，案經丙○提出告訴，因認被告二人涉犯刑法第三
    百零九條第一項公然侮辱（公訴人於原審審判期日以言詞追加本法條）及第三百
    十條第二項加重誹謗罪嫌云云。
二、按犯罪事實應依證據認定之，無證據不得推定其犯罪事實，又不能推定被告犯罪
    者，應諭知無罪判決，刑事訴訟法第一百五十四條、第三百零一條第一項訂有明
    文。次按刑法第三百十條第三項前段以對誹謗之事，能證其為真實者不罰，係針
    對言論內容與事實相符者之保障，並藉以限定刑罰權之範圍，非指摘或傳述誹謗
    事項之行為人，必須自行證明其言論內容確屬真實，始能免於刑責，行為人雖不
    能證明言論內容為真實，但依其所提證據資料，認為行為人有相當理由確信其為
    真實者，即不能以誹謗罪之刑責相繩，大法官釋字第五０九號解釋文足參。再按
    公然侮辱與誹謗罪之別，在於如係意圖散布於眾而指摘或傳述具體或可得具體之
    事項，應成立刑法第三百十條第一項之誹謗罪；倘僅係漫然指罵，並未指有具體
    事實，仍屬公然侮辱，應依同法第三百零九條第一項論科，此有司法院字第二一
    七九號解釋意旨可資參照。誹謗罪質每附隨有公然侮辱之罪質在內，因此二者間
    具有吸收關係，公然侮辱罪被誹謗罪吸收。又刑法第三百十條第三項關於對於所
    誹謗之事，能證明其為真實，及刑法第三百十一條第三項關於以善意發表言論，
    因自辯或對於可受公評之事而為適當評論，設有阻卻違法事由之規定，前者則係
    基於「真實抗辯原則」，後者即為表彰「合理評論原則」，故而如行為人所為評
    論以攸關於公眾事物事實為基礎，為期保障一般大眾對於公眾事物的自由發抒評
    論以促使公共事務免於瑕疵，若限定表達者必須在陳述相關事實前均需做自我的
    事前檢查，確信確為真實未罹於法律責任後始得為之，則此「寒蟬效應」反降低
    公眾事務因經由公開討論而進步之機會，故必以在證明行為人係基於故意或重大
    過失而以不實內容侵害他人名譽時，行為人始應就此誹謗言論負法律責任。刑法
    公然侮辱及誹謗罪都是基於名譽保護之相對性、相對利益之考量下，故而刑法第
    三百十一條之適用，不應僅侷限於同法第三百十條之情形，自應包括同法第三百
    零九條公然侮辱罪在內。
三、公訴人認被告二人涉犯公然侮辱及妨害名譽罪嫌，係以告訴人之指訴、證人郭豐
    興之證述及藥劑生月刊第二四四期、八十九年度台灣省藥劑生公會所屬各縣市繳
    費明細表各一份為其論罪之依據。訊據被告甲○○、乙○○固坦承分別投稿在藥
    劑生月刊第二四四期，經刊登之文章內容如公訴人所指訴之內容，惟堅決否認有
    何公然侮辱及誹謗犯行，被告甲○○辯稱：是告訴人先發表言論指摘我任內未按
    規定請領費用，我為澄清事實才發表文章說明，文章內容均依據事實，所謂『滋
    事生非』是指告訴人不清楚全聯會第五屆之業務情形，竟在第七屆開會時胡亂批
    評，所謂『破壞團結』是指告訴人在理監事聯席會召開時，阻撓監事簽到，所謂
    『專搞小圈圈』是指告訴人所支持第七屆理事長落選，竟串聯數個縣市抗繳會費
    ，所謂『策劃監事鬥爭會議』是指告訴人故意讓監事會議無法運作，所謂『越權
    滋事』是指告訴人是第七屆常務監事，越權管到第五屆的業務，所謂『倒行逆施
    』是指告訴人不清楚第五屆業務運作情形，竟加以指責，我並無誹謗告訴人之意
    思等語。被告乙○○辯稱：我在文章中所述皆為事實，且我所謂『好勇鬥狠』係
    形容告訴人個性較為強悍，所謂『製造仇恨』係指告訴人支持的候選人未當選本
    屆理事長，乃串聯他人排斥當選人，所謂『歹鬼帶頭』屬民間用語，指他帶頭不
    繳會費，並無侮辱或誹謗告訴人名譽之故意等語。
四、經查：被告二人於八十九年十月份第二四四期藥劑生月刊，各自發表「丙○浪費
    公款憑空毀謗特予聲討並澄清」及「乙○○怒斥丙○意圖搞垮全聯會」文章，被
    告甲○○於「丙○浪費公款憑空毀謗特予聲討並澄清」一文中，指摘告訴人「不
    愛惜公款，滋事生非，破壞團結，損人名譽」，並具體指述告訴人如何「浪費公
    款，不足為訓」、「惡意誤導，涉嫌誹謗」、「違心誣衊，自損人格」，及「專
    搞小圈圈帶頭抗繳會費，策劃監事鬥爭會議，擴大裂痕，越權滋事，任意毀謗，
    倒行逆施，令人生厭」等文字；被告乙○○在「乙○○怒斥丙○意圖搞垮全聯會
    」文章，指摘告訴人「藥劑生家門不幸，出現一個好勇鬥狠、製造仇恨、破壞團
    結、置藥劑生權益於不顧之公敵—丙○」，並列舉告訴人「十大罪狀」之具體事
    實，且於「第六大罪狀—抗繳會費，最壞示範」部分，指摘告訴人乃「『歹鬼帶
    頭』該當何罪！」，此有八十九年十月第二四四期藥劑生月刊一份附卷可憑，堪
    認為真實。又藥劑生月刊係由全聯會發行，定期寄發予會員閱讀，然該月刊並非
    機密性文件，得以閱讀該月刊者不限於會員本人，得經由會員之任意提供，其親
    友及其他無關之不特定人皆有機會閱讀該月刊，被告二人在藥劑生月刊上投稿時
    ，理應認識該文章指摘具體事項及抽象漫罵之文字，若經刊登，足以毀損告訴人
    名譽之事，將為不特定多數人得以共見共聞，被告二人意圖散布於眾而以文字誹
    謗告訴人之行為，足以認定。然被告二人上開行為是否合乎刑法第三百十一條各
    款阻卻違法事由，茲分別論述如下：
  (一)被告甲○○部分：
    (1)告訴人於八十九年七月二十六日在全聯會第七屆第二次監事會中發言表示「權
      益基金參考過去支出，有諸多缺失，如甲○○支十萬，支二十萬：：：只有理
      事長一人簽撥」、「參考第五屆理事長甲○○出差均以飛機票支領交通費」等
      語，並將上開發言內容之手稿寄發全國二十一縣市公會等情，業據告訴人陳述
      甚明，並經證人林順茂、劉明川、程日結、郭豐興、古家洞於原審證述明確，
      ，復有告訴人親自書寫討論提案一份在卷可參。被告甲○○基於上開緣由，乃
      在第二四四期藥劑生月刊中針對此一議題論述說明其擔任第五屆理事長任期中
      ，適值醫師公會修改藥事法第一百零二條，影響藥劑生調劑權，當時衛生署、
      健保局、立法院在台北開會頻仍，其住居在高雄，多次北上奔走，終於保住藥
      劑生之調劑權，期間支領之各項費用，均經常務監事、財務常務蓋章向銀行提
      領，及為爭取北上開會時間，經第五屆第六次常務理監事暨三省市公會理事長
      聯席會議之決議，同意其搭乘飛機，支領機票費等情，有該月刊可稽，足認被
      告甲○○撰寫上開文章係為避免會員對其擔任第五屆理事長時支領各項費用有
      任何疑義而於文章中敘及告訴人之前對其指摘是「越權滋事」、「倒行逆施」
等語，被告甲○○應係出於自辯，殆無無義。
    (2)全國各縣市藥劑生公會應年分四季於三、六、九、十二月繳納會費至台灣省藥
      劑生公會，台灣省公會留存百分之四十作為省會費，其餘百分之六十應轉繳予
      全聯會作為全聯會之會費，告訴人係桃園縣藥劑生公會理事長，亦為全聯會常
      務監事召集人，桃園縣公會應繳納之省會費已於八十九年七月十三日繳納十二
      萬九千六百元，惟應由台灣省藥劑生公會轉繳全聯會會費，於被告甲○○撰文
      刊登時即八十九年十月間尚未繳納，直至八十九年十二月七日始繳納新台幣（
      下同）十六萬二千元等情，業據證人陳順茂、劉明川於原審結證綦詳，並有台
      灣省藥劑生公會九十年九月二十一日省藥劑生田字第０一五號函一份附卷可參
      ，足證告訴人遲至八十九年十二月七日始繳納桃園縣藥劑生公會之全聯會會費
      ，已逾八十九年九月之繳納期限。雖告訴人指訴：是南投縣代表陳哲於八十九
      年六月十四日台灣省藥劑生公會第十七屆第三次會員代表大會提案因全聯會未
      依省公會提報各公會選派人員擔任全聯會理監事，致新竹縣、新竹市、台中縣
      、南投縣公會於全聯會未能有理監事人員，經議決建請全聯會於一個月內給予
      省公會圓滿處理，否則因全聯會選舉不公，造成各縣市拒繳全聯會會費，責任
      由全聯會自行負責，伊並未帶頭抗繳會費云云，雖有八十九年六月十四日台灣
      省藥劑生公會第十七屆第三次會員代表大會紀錄一份在卷可參，證人郭豐興、
      古家洞、戴文堤於原審亦到庭證稱：繳會費是各縣市公會理事長的權利，與監
      事無關等語明確。然參酌卷附之八十九年度台灣省藥劑生公會所屬各縣市繳費
      明細表所示，除桃園縣外，同為全聯會監事所屬之新竹縣、苗栗縣、彰化縣、
      台中縣、南投縣、彰化縣，在被告甲○○於投稿刊登上開文章時皆未按期繳納
      全聯會之會費等情觀之，足證告訴人身為全聯會常務監事召集人，而屬於全聯
      會監事之縣市均有遲繳或未繳之情形，且在告訴人所屬縣市繳納後，其他監事
      所屬之縣市始行繳納會費，已足認定。再據證人劉明川於原審證述：因告訴人
      是監事會召集人，他所屬桃園縣不繳全聯會會費，所以導致大部分監事所屬縣
      市公會亦不繳納等語，益證被告甲○○主觀上認為告訴人帶頭抗繳全聯會會費
      ，係依客觀上一般情形所得合理懷疑之結果，因而在文章中敘及告訴人所屬桃
      園縣藥劑生公會不繳會費是「破壞團結」、「專搞小圈圈帶頭抗繳會費」等語
      ，被告甲○○所述上情並非無中生有，至為明確。
    (3)被告甲○○認為被告為全聯會監事，於八十九年八月十一日全聯會第七屆第一
      次理監事暨三省市公會理事長聯席會議時，告訴人雖到場，不在「出席人」處
      簽到，竟在「列席人」簽到，且公然阻止其他已到場監事簽到，並相率離席一
      節，業經證人林順茂及劉明川證述明確，並有全聯會第七屆第一次理監事暨三
      省市公會理事長聯席會議紀錄一份在卷可參。雖證人程日結於原審證稱：當天
      因為參加人數不足，會議臨時改成聯席會，我認為不合程序，又巧遇友人，就
      先行離開，沒有報到，告訴人並沒有叫我不要報到等語，證人戴文堤亦於原審
      證稱：我到會場已五點多，我有簽到，沒有人阻止我簽到等語，雖不足以認定
      告訴人有阻止其他已到場監事簽到之情事，然證人劉明川於原審另證述：所有
      恩怨係自第七屆理事長選舉及八十九年七月二十六日在全聯會第七屆第二次監
      事會議中告訴人之發言內容引起等語，再佐以告訴人身為監事，竟不在出席人
      處簽名，反而在列席人處簽名，故而引起被告甲○○認為告訴人阻止其他已到
      場監事簽到，相率離席，乃於文章內提及告訴人此部分之行為「策劃監事鬥爭
      會議，擴大裂痕」等語，非無緣由。
    (4)被告甲○○撰文並經刊登在藥劑生第二四四期月刊，或因告訴人先對被告甲○
      ○任內所之財務支領情形有所質疑而出於自辯，或因告訴人先前之行為及言論
      ，事涉全國藥劑生之全聯會業務可受公評之事，被告甲○○發表之文章內容並
      非憑空故意捏造虛偽事實，或因重大的過失或輕率而致其所陳述與事實不符，
      而係出於善意之澄清，而其評論時使用抽象性之用語，對於告訴人之名譽雖有
      負面之評價，為避免嚴重影響自由言論所能發揮的功能，違背憲法保障言論自
      由之違憲狀態發生，及對刑法第三百十條之處罰範圍做嚴格之認定，認被告甲
      ○○文所為評論，尚未逾越憲法保障言論自由之適當範疇，應排除於第三百十
      條之處罰範圍外。
  (二)被告乙○○部分：
    (1)告訴人於八十九年七月二十六日全聯會第七屆第二次監事會召開時，當眾提案
      被告乙○○「人緣極差，不適任公關主委」，並經決議通過「公關委員主委乙
      ○○，大家認為人緣極差，並不適任」等情，業據證人林順茂、劉明川、程日
      結、郭豐興、古家洞於原審證述明確，復有全聯會第七屆第二次監事會議紀錄
      在卷可參。被告乙○○因告訴人之行為而在其文章中指摘告訴人「好勇鬥狠」
      ，且於第十罪狀敘及告訴人在全聯會第七屆第二次監事會議當眾羞辱被告乙○
      ○係「瘋狗似的製造仇恨，擴大裂痕，破壞團結」等語，實乃事出有因。
    (2)全聯會第七屆理事長選舉時，因告訴人及被告二人各支持之理事長不同，被告
      二人支持之劉明川當選理事長，業據告訴人及被告二人於本院審理中陳述明確
      。又告訴人曾於八十九年七月二十六日在全聯會第七屆第二次監事會中發言表
      示：「乙○○人緣極差」等語，如前所述，故而告訴人與被告乙○○間因而產
      生心結，尚符常情。再加上告訴人具有常務監事召集人之身分，屬於全聯會監
      事之縣市於被告謝文永發表文章前，確有遲繳或未繳之情形，被告乙○○因而
      認為告訴人帶頭抗繳全聯會會費，且告訴人身為監事，於參加八十九年八月十
      一日全聯會第七屆第一次理監事暨三省市公會理事長聯席會時，在列席人處簽
      名，而不在出席人處簽名，故而引起被告乙○○認為告訴人阻止其他已到場監
      事簽到，相率離席等情，一般人在相同情形下之客觀合理懷疑，已如前述，被
  告乙○○因而在文章內就此發表評論指摘告訴人第一罪狀為乖違監事會召集人
      風度，嚴重失職，失去中心，存心杯葛，擴大分裂；第二罪狀為告訴人於八十
      九年七月二十六日舉行之全聯會一意圍攻劉明川理事長，涉及同仁人身攻擊，
      無事生非，策劃監事鬥爭大會；第三罪狀惡言入錄，欺侮逞強；第四罪狀告訴
      人於八十九年八月十一日召開之全聯會第七屆第一次理監事暨三省市公會理事
      長聯席會議時，告訴人雖到場，不在「出席人」處簽名，竟在「列席人」簽到
      ，且公然阻止其他已到場監事簽到，並相率離席；第六罪狀中敘及告訴人身為
      全聯會監事召集人，竟抗繳會費，最壞示範，「歹鬼帶頭」該當何罪；第七罪
      狀中敘及因告訴人帶頭抗繳會費，致全聯會因經費困難，走向癱瘓的邊緣，居
      心叵測等情，尚非無據。
    (3)告訴人自承其確有以全聯會之名義行文內政部，表示「林姓所謂秘書長已年逾
      七十歲，其資格不符規定，且會務辦得亂七八糟，內政部竟予考核優等，建請
      內政部應據實考核」等情，有告訴人行文內政部函一份附卷足考。被告乙○○
      回應告訴人之行為，因而在文章中就此發表評論指摘告訴人第五罪狀敘及告訴
      人越權違規行文，紊亂體制，第八罪狀指摘告訴人破壞與主管機關關係，自設
      障礙，第九罪狀指摘告訴人找錯對象，恩將仇報等情，並非無的放矢。
    (4)被告乙○○基上各種理由撰文並刊登在藥劑生第二四四期月刊，其內容或係因
      告訴人前在會議中對被告乙○○之人緣加以批評而出於自辯，或因告訴人先前
      之行為或言論，事涉全國藥劑生之全聯會業務之可受公評之事，被告乙○○發
      表文章加以評論，並非憑空故意捏造虛偽事實，或因重大的過失或輕率而致其
      所陳述與事實不符，顯係出於善意之澄清，而其評論時使用抽象性評論用語，
      對於告訴人之名譽雖亦有負面之評價，為避免嚴重影響自由言論所能發揮的功
      能，違背憲法保障言論自由之違憲狀態發生，及對刑法第三百十條之處罰範圍
      做嚴格之認定，認被告乙○○所為評論，尚未逾越憲法保障言論自由之適當範
      疇，應排除於第三百十條之處罰範圍外。
五、綜上各情，被告二人雖散布文字，指摘足以毀損告訴人名譽之事，且依告訴人及
    被告二人所提出之證據資料，雖無法完全證明被告二人之言論內容為真實，惟被
    告二人係針對告訴人先前之行為或言論加以指摘，其內容或為有關於藥劑生公會
    業務運作之事項而與公共利益有關，或為被告二人基於自辯及可受公評之事而為
    評論，本院查無積極證據證明被告二人係基於故意或重大過失而為上述言論，基
    於「真正惡意原則」，應認被告二人係基於善言而發表言論，且依其評論內容，
    經核與其所評論之事項相互對照，尚未逾越保障言論自由之適當範圍，符合刑法
    第三百十一條第一款及第三款之阻卻違法事由，被告二人所為，應屬不罰。至告
    訴人聲請傳訊證人蘇新田以證明其無帶頭抗繳會費一事，本院認不影響本判決之
    基礎，無傳訊之必要。被告二人之行為合於阻卻違法事由，公訴人指訴被告二人
    有公然侮辱及誹謗告訴人之犯行，洵非有據。此外，復查無其他證據足明被告二
    人確有公訴人所指公然侮辱及誹謗犯行，揆諸首揭說明，不能證明被告二人犯罪
    ，自應為無罪之諭知，原審法院諭知被告二人無罪，並無不合，檢察官上訴意旨
    指摘原判決不當，為無理由，應予駁回。
據上論結，應依刑事訴訟法第三百六十八條，判決如主文。
本案經檢察官張其主到庭執行職務。
中        華        民        國  九十一    年    五    月      七      日
                              臺灣高等法院高雄分院刑事第六庭
                              審判長法官  王憲義
                                        法官  張意聰
                                        法官  范惠瑩
右正本證明與原本無異。
不得上訴。
                                      書記官  馬蕙梅
中        華        民        國  九十一    年    五    月      九      日
                                                                  Ａ
